【裁判字號】    97,家訴,42
【裁判日期】    971231
【裁判案由】    確認婚姻關係不存在等
【裁判全文】
臺灣宜蘭地方法院民事判決              97年度家訴字第42號
原      告  甲○○
訴訟代理人  林正欣律師
被      告  乙○○
上列當事人間請求確認婚姻關係不成立事件，本院於民國97年12
月15日言詞辯論終結，判決如下：
    主  文
確認原告與被告間之婚姻關係不成立。
訴訟費用新臺幣參仟元由被告負擔。
    事實及理由
壹、程序部分：
一、按臺灣地區與大陸地區人民結婚或兩願離婚之方式及其他要
    件，依行為地之規定，臺灣地區與大陸地區人民關係條例第
    52條第1項定有明文。查原告為臺灣地區人民，被告為大陸
    地區人民，兩造於民國95年12月11日向戶政事務所辦理結婚
    登記，此有原告所提出之戶籍謄本1份附卷可稽（見本院卷
    第5頁），故本件有關結婚之要件應適用臺灣地區之法律，
    先予敘明。
二、次按確認法律關係成立或不成立之訴，非原告有即受確認判
    決之法律上利益，不得提起之，民事訴訟法第247條第1項前
    段定有明文。所謂即受確認判決之法律上利益，係指因法律
    關係之存否不明確，原告主觀認為其法律上地位有不安之危
    險存在，而此項危險得以對於被告之確認判決除去者。本件
    原告以兩造於95年12月10日結婚並未舉行公開儀式及二人以
    上之證人為由，請求確認系爭婚姻不成立，然原告戶籍既仍
    為兩造係夫妻之記載，顯見原告就系爭婚姻關係之存否即有
    主觀之不明確，足致原告之法律上地位有受侵害之危險，並
    得以確認兩造間婚姻關係不成立之判決除去此種不安之狀態
    ，揆諸前揭說明，原告自有即受本件確認判決之法律上利益
    ，是原告自得提起本件確認婚姻關係不成立之訴。
三、被告經合法通知，未於言詞辯論期日到場，查無民事訴訟法
    第386條各款所列之情形，依原告之聲請，由其一造辯論而
    為判決。
貳、實體部分：
一、兩造之主張：
  (一)原告主張：
  1.被告為大陸地區人民，兩造於95年3月1日在中國大陸貴州省
    登記結婚後，於95年7月24日向宜蘭縣戶政事務所辦理結婚
    登記，惟婚後被告經常無故離家，無心維持婚姻，兩造遂於
    95年12月1日兩願離婚，並向宜蘭縣戶政事務所辦理離婚登
    記，嗣因被告返家後恐遭遣返出境，央求與原告重修舊好，
    原告念及夫妻情份而同意，兩造乃於95年12月10日書立結婚
    證書，並請親友簽名、蓋章後，於95年12月11日持往宜蘭縣
    戶政事務所辦理結婚登記，惟兩造間並未舉行任何結婚之公
    開儀式，且結婚證書上之證人，根本無親聞兩造結婚之事實
    ，顯見兩造間婚姻關係違反96年5月23日修正公布、97年5月
    23日生效前民法第982條結婚應有公開儀式之規定，欠缺婚
    姻之成立要件，兩造婚姻關係應不成立。
  2.退萬步言，縱鈞院認兩造婚姻有效成立，惟被告無故離家次
    數高達10餘次，原告因此3次向宜蘭縣政府警察局礁溪分局
    大里派出所、入出國及移民署專勤事務第一大隊宜蘭縣專勤
    隊報案協尋，迄今被告仍拒不履行同居義務，顯係惡意遺棄
    原告在繼續狀態中。又被告多次無故離家，未曾善盡照顧家
    庭之責任，復於97年8月15日離家迄今，客觀上已造成兩造
    婚姻難以維持之情形，且此事由可歸責於被告，原告自亦得
    援引民法第1052條第1項第5款、第2項規定訴請離婚。
  3.綜上所述，爰依96年5月23日修正公布、97年5月23日生效前
    民法第982條第1項、96年5月23日修正公布施行前民法第988
    條第1款、民法第1052條第1項第5款、第2項規定，先位聲明
    ：如主文所示。備位聲明：請准原告與被告離婚。
  (二)被告方面：被告經合法通知，未於言詞辯論期日到場，亦未
    提出書狀作何聲明或陳述。
二、得心證之理由：
  (一)按96年5月23日修正公布、97年5月23日生效前民法第982條
    第1項規定：「結婚應有公開儀式及二人以上之證人。」；9
    6年5月23日修正公布施行前民法第988條第1款規定：「結婚
    不具備第982條第1項之方式者，無效。」我國民法雖無婚姻
    不成立之規定，但理論上，法律行為必須成立後，才有是否
    無效之問題，民事訴訟法第568條第1項亦規定得提起確認婚
    姻不成立之訴。是以，如未具備公開結婚儀式，即屬無結婚
    行為，欠缺法律行為之特定成立要件，婚姻根本不成立，自
    得訴請確認婚姻關係不成立。
  (二)原告主張兩造於95年3月1日在中國大陸貴州省登記結婚後，
    於95年7月24日向宜蘭縣戶政事務所辦理結婚登記，嗣於95
    年12月1日兩願離婚，並向宜蘭縣戶政事務所辦理離婚登記
    ，復於95年12月10日結婚，惟並未舉行結婚之公開儀式，僅
    由兩造共同製作結婚證書，再於95年12月11日持往宜蘭縣戶
    政事務所辦理結婚登記之事實，業據其提出戶籍謄本1份、
    中華人民共和國結婚證1份、財團法人海峽交流基金會證明
    1份、中華人民共和國貴州省公證處公證書1份、結婚證書1
    份為證（見本院卷第5頁至第12頁），並經證人李愛婷即原
    告之姊於97年12月15日本院審理中證述：「（問：妳是否知
    悉原告有結婚？）知道。（問：原告何時結婚？）95年，詳
    細日期我忘記了。（問：妳如何知悉原告有結婚？）有人介
    紹，我弟弟和我爸爸就到大陸地區，我弟弟就娶太太。（問
    ：是否有看過原告所娶的大陸地區新娘？）我有看過。（問
    ：被告有無入境臺灣與原告同住？）有，就是被告乙○○。
    （問：被告入境臺灣迄今，原告有無再舉行喜宴？）沒有。
    （問：被告入境臺灣迄今，妳有無看過原告收取結婚禮金？
    ）沒有。（問：《提示本院卷第12頁》結婚證書上介紹人欄
    是否為妳親自簽名蓋章？）是的。（問：妳為何會在結婚證
    書上簽名蓋章？）我弟弟要結婚，他就在家裡拿給我看，我
    看是結婚證書是好事，我就幫他簽名，…（問：妳於95 年
    12月10日有無在兩造結婚喜宴上擔任兩造的結婚介紹人？）
    兩造本來有要辦喜宴，剛好我奶奶生病病危，所以就沒有辦
    宴席沒有喜宴，…（問：妳是否知悉於95年12月10日前，兩
    造有離婚？）我知道。（問：從被告入境臺灣與原告同住後
    迄今，有無看過被告穿過婚紗？）我沒有看過，因為我們沒
    有辦宴席也沒有印製喜帖。」等語（見本院卷第44頁至第47
    頁）。佐以證人李楊盆即原告之母於97年12月15日本院審理
    中證述：「（問：是否知道原告有結婚？）知道。（問：妳
    是否知悉兩造如何結婚？）是我們認識的一個人介紹我兒子
    去大陸娶乙○○，乙○○有入境臺灣跟我兒子同住。（問：
    乙○○入境臺灣迄今，兩造有無舉行結婚喜宴？）沒有。（
    問：乙○○入境臺灣迄今，兩造結婚有無收結婚禮金及印製
    喜帖？）沒有。（問：乙○○入境臺灣迄今，妳是否有看過
    乙○○穿婚紗？）沒有。（問：《提示本院卷第12頁》結婚
    證書上李楊盆的簽名蓋章是否妳親自簽名蓋章？）是的。（
    問：結婚證書上95年12月10日兩造是否有舉行結婚儀式？）
    沒有，也沒有請客。（問：妳為何於95年12月10日在結婚證
    書上主婚人欄簽名蓋章？）因為我兒子同情她，又辦結婚，
    之前他們有離婚，我兒子拿這一張結婚證書給我簽時就說他
    們還要辦結婚，…之後他們有辦理結婚登記。」等語明確（
    見本院卷第48頁至第49頁），原告之主張堪信為真實。
  (三)則兩造僅於95年12月11日前往戶政事務所辦理結婚登記，並
    未於95年12月10日舉行能使不特定之多數人得以共見共聞而
    認識兩造有結婚之儀式，自與首揭結婚應具備之形式要件不
    符，兩造結婚應不成立。從而，原告訴請確認兩造間婚姻關
    係不成立，為有理由，應予准許，判決如主文第1項所示。
  (四)原告先位聲明既有理由，則其備位聲明請求判決兩造離婚，
    即毋庸併予審究，附此敘明。
參、據上論結，本件原告之訴為有理由，應依民事訴訟法第385
    條第1項前段、第78條，判決如主文。
中    華    民    國    97    年    12    月    31    日
                     臺灣宜蘭地方法院家事法庭
                         法  官  蘇錦秀
以上正本與原本無異。
如不服本判決，應於收受送達後20日內向本院提出上訴狀（應附
繕本）。
中    華    民    國    97    年    12    月    31    日
                          書記官  邱淑秋


司法院資訊處製作；財團法人民間司法改革基金會備份。
